臺灣宜蘭地方法院刑事判決　　　　　　　　　　　　　八十九年度訴字第二九一號
　　公　訴　人　臺灣宜蘭地方法院檢察署檢察官
　　被　　　告　乙○○
　　選任辯護人　吳振東
右列被告因偽造文書等案件，經檢察官提起公訴（八十九年度偵字第一九三六號），
本院判決如左：
    主  文
乙○○連續意圖為自己不法之所有，以詐術使人將本人之物交付，處有期徒刑肆月。
如易科罰金，以佰元折算壹日。緩刑貳年。
乙○○製作不實之丙○○、陳黃富子、張茶、己○○及林淑如等人之不實就醫紀錄及
診斷、處方證明，均沒收之。
    事  實
一、乙○○係設址宜蘭縣礁溪鄉○○村○○路○段二一四號「陳內科診所」負責醫師
    ，為從事醫療業務之人。「陳內科診所」則於民國八十八年二月二十五日與中央
    健康保險局（下稱健保局）簽定「全民健康保險特約醫事服務機構合約」，為健
    保局特約醫事服務機構，辦理全民健康保險業務。乙○○明知全民健康保險對象
    掛號就醫一次，僅能蓋健保卡一次向中央健康保險局申請醫療費用一次，竟基於
    意圖為自己不法所有之概括犯意，自八十八年九月一日起，至八十九年四月一日
    止，明知保險對象丙○○、黃陳富子（起訴書誤繕為陳煌富子）、張茶、己○○
    及林淑如等五人或未實際就診，或於其等看診時，加蓋健保卡格數，而在其業務
    上掌理之病歷表上為不實之記載，及在右開保險對象所有之健保卡上，蓋上二至
    三格不等之門診戳記，製作保險對象不實之就醫紀錄及診斷、處方證明，再以此
    等詐術依約向健保局行使而請領醫療給付，致使健保局陷於錯誤而依其申請之金
    額予以核發新臺幣（下同）一千一百三十五元以上之醫療費用，足生損害於健保
    局給付之正確性及參加全民健康保險之全體民眾權益。
二、案經中央健康保險局函送臺灣宜蘭地方法院檢察署檢察官偵查起訴。
    理  由
一、訊據被告乙○○迭自健保局臺北分局業務訪查訪問時起，至偵審程序中，均矢口
    否認有何偽造文書及詐欺等犯行，辯稱：其並未對保險對象製作不實之就醫紀錄
    並以此虛偽不實之事項，向健保局詐領醫療費用。本件保險對象丙○○等人所有
    之健保卡中，雖有塗改及發生門診戳章之就醫日期竟在保險對象健保卡換卡日期
    前之不吻合情況，然此乃診所工作人員對電腦及登錄作業經驗不足，迭於保險對
    象因欠卡前往補卡時，疏未註明補卡字樣抑或調整戳章日期等行政疏失，要與製
    作不實之病歷，再持向健保局詐領醫療費用顯屬有別等語。惟查：
  (一)證人丙○○於健保局臺北分局業務訪查訪問時證稱：八十九年三月十八日就醫當
    天，蓋八十九年三月八日（Ｅ２卡）、八十九年三月十五日（Ｅ３卡）兩格健保
    卡；八十九年四月一日就醫當天，蓋八十九年三月二十九日（Ｆ２卡）；並以八
    十九年三月二十八日當日補八十九年三月二十九日及八十九年四月一日（Ｆ３卡
    ）等語綦詳，復於偵查中明確證述：其於健保局臺北分局人員查訪時所述均屬實
    在等語翔實，亦均核與卷附其所有之健保卡背面「就醫紀錄欄」中所呈現之日期
    空白、塗改及重複情事，相互吻合，堪信證人丙○○前揭證言均非虛言，洵足採
    憑。
  (二)證人黃陳富子於健保局臺北分局業務訪查訪問及偵查中均證稱：其於八十九年二
    月十二日就醫當次，蓋健保卡八十九年二月十二日（Ｅ３）、八十九年二月七日
    （Ｅ２）、八十九年二月四日（Ｅ１）三格等語綦詳。又確於八十九年二月十二
    日前往就診一節，復核與其病歷資料及被告申報醫療費用所載之時間互核一致，
    堪認證人所述：其於八十九年二月十二日有至陳內科診所就診等語，係屬真實。
    是據此核對證人黃陳富子所有之卷附健保卡Ｅ卡，竟有證人黃陳富子於八十九年
    二月四日、同年月七日及同年月十日之就診日期，顯與證人八十九年二月九日換
    卡日期，及同年月十二日實際就診日期不相符合。再者，證人所述：其當時係因
    感冒、喉嚨不舒服方前往就診，診所開予三日份口服藥等語，雖核與卷附健保卡
    Ｅ卡之就醫紀錄欄所示：八十九年二月四日、同年月七日、同年月十日、同年月
    十三日之三日間隔情狀相符，惟證人實際就醫日期為八十九年二月十二日而非八
    十九年二月十日已如前述，堪徵證人所有之健保卡Ｅ卡所填製之日期，顯然係為
    符合三日間隔所為之記載，實與事實不符。況苟保險對象有欠卡情事，依一般診
    所處理之慣例均要求保險對象需在一星期內抑或下次就診時確實攜帶健保卡予以
    補登，以利管制，本件證人黃陳富子竟於八十九年二月十二日就診時，可以補登
    其前於八十九年二月四日及同年月十日之二次欠卡紀錄，衡情亦屬與常情相悖。
    另被告復未申報證人於八十九年二月十三日該次就診之醫療費用一節，亦經健保
    局臺北分局承辦人員核對申報資料後註記於卷附證人黃陳富子之健保卡Ｅ卡上，
    被告此舉亦與常理難謂有合。是綜上各情，證人黃陳富子所有之健保卡Ｅ卡上彰
    顯之各項核與一般事理不相契合之各項疑義，均徵被告確有製作不實醫療紀錄據
    向健保局偽報醫療費用之行為。
  (三)證人張茶前於健保局臺北分局業務訪查訪問時及偵查中均證述：其因罹患高血壓
    ，陸續於八十八年九月一日起至陳內科診所就醫，若該診所當次開予三十日分之
    口服藥時，均蓋健保卡二格，因該診所稱，因多拿三十日藥，故需多蓋一格，計
    有八十八年九月一日、同年十月二日、同年十一月一日、同年十二月三日、八十
    九年一月八日、同年二月十一日、同年三月十二日等語綦詳，益見被告此部分虛
    偽填製證人張茶就醫紀錄之事實，亦屬明確。
  (四)觀之證人己○○卷附健保卡Ｃ卡所示：八十九年一月二十八日為證人己○○之換
    卡日期，但在換卡前一日（同年月二十七日）即有證人就醫紀錄等跡證，互核證
    己○○於健保局臺北分局業務訪查訪問及偵查中均證稱：其至陳內科診所就醫時
    ，均未曾有因欠卡而事後補卡。又其在領卡前亦無因欠卡而需補卡之情等語翔實
    ，是語翔實，被告偽蓋健保卡並製作不實之就醫紀錄及診斷、處方證明之行為，
    亦徵明確。
  (五)證人林淑如於健保局臺北分局訪查時證稱：八十八年十二月二十八日起，因感冒
    停經症候群，曾有開給二十八天口服用藥，只收部分負擔一百元，未在收取任何
    費用；八十九年一月十日換Ａ卡，當天就醫，蓋八十九年一月十日（Ａ２）、八
    十九年一月五日（Ａ１）兩格健保卡等語綦詳，是核之證人林淑如既於八十九年
    十二月二十九日因停經症候群前往看診並領得一個月用藥，顯無庸旋於八十九年
    一月五日再前往診斷其停經症候群。從而，被告此部分業務上之虛偽記載，至堪
    明確。證人林淑如嗣雖於偵查中到庭證述：每次看診均只蓋健保卡一格，且在就
    醫紀錄欄內所示時間均有前往看診，八十九年一月五日是八十八年十二月間欠卡
    後所為之登載等語，要為事後迴護之語，委無可採。
  (六)末觀證人即被告雇用之職員甲○○及戊○○針對看診對象疏未攜帶健保卡看診時
    之作業方式，兩人於本院調查時所證各語並非一致。證人甲○○證稱：其等在患
    者未帶健保卡時，均先將資料輸入電腦，待下次患者攜帶健保卡補卡時，再調出
    電腦資料予以刪除，並補登在病患之健保卡上，日期則以欠卡日期為準。有時因
    忘記調整日期戳章以致有塗改或不符情事，有時亦因疏忽故未在患者補卡時漏未
    填上「補」字以資註明等語綦詳，證人戊○○則證述：欠卡資料會在登載在電腦
    上，待患者前來補卡時，在補登在健保卡內。補登日期以患者補卡日期為準，而
    非以欠卡日期為斷，患者欠卡資料補登完畢後，電腦資料即會刪除等語明確。是
    以證人甲○○、戊○○全然迴異之作業流程，實難認其等二人如何管制並確實掌
    握保險對象之看診日期及欠、補卡情況，是其等針對補卡日期之認定基準完全歧
    異一節，已與一般經驗法則有所悖離外，其等二人既均以電腦資料顯示之欠卡日
    期為準，何以迭次出現塗改及與保險對象實際就診日期不符之情事發生？此種情
    形非得謂完全不可能，但綜觀卷附保險對象之健保卡，塗改、不符、重複等情竟
    趨於常態，是其等二人有利於被告之說詞，考其等二人均為被告雇用者之身份、
    地位，可認證言之證明力顯屬薄弱，尚難作為有利被告之有力證據。另證人丙○○、己○○雖於本院調查中，翻異前詞而反稱其等於健保局臺北分局人員訪問訪
    查時所述存有瑕疵，而為被告有利之證述，惟右開證人二人至本院調查時距離事
    發時間已屬久遠，證人接受外界影響干擾之機率將顯然增加，況其等二人均到庭
    明確指陳：其等二人在偵查中所述各語均為實情等語觀之，要認證人丙○○、己○○二人事後所為有利被告之說詞，確為迴護被告之語，尚難採信。
  (七)總前所陳，再佐以保險對象丙○○、黃陳富子、張茶、己○○及林淑如等人之健
    保卡、就醫紀錄明細表、健保局醫療費用統計表、全民健康保險特約門診申請書
    、全民健康保險特約醫事服務機構合約書、被告診斷主訴處方簽紀錄等存卷可按
    ，本件事證已臻明確，被告各項罪行均堪認定。
二、核被告所為，係犯刑法第二百十五條、第二百十六條行使業務上登載不實事項罪
    。其不實登載之低度行為，已為行使之高度行為所吸收，不另論罪。又按其行使
    業務上不實登載文書之目的，乃意圖為自己不法所有，以詐術使健保局陷於錯誤
    ，俾遂其申請醫療費用之結果。是核其所為，復另構成刑法第三百三十九條第一
    項詐欺取財罪。而其前後多次行使業務上登載不實文書及詐欺取財之犯行，時間
    緊接，犯罪基本構成均屬相同，顯均係基於概括犯意反覆為之，均應依刑法第五
    十六條連續犯之規定，論以一罪並加重其刑。又其所犯連續行使業務上登載不實
    文書罪及連續詐欺取財罪兩罪間，存有方法、目的之牽連關係，應依刑法第五十
    五條牽連犯之規定，從一重之連續詐欺取財罪處斷。次查，被告行為後，刑法第
    四十一條業於九十年一月十日公布，同年月十二日生效，而修正後之刑法第四十
    一條第一項規定「犯罪最重本刑為五年以下有期徒刑之罪，而受六月以下有期徒
    刑或拘役之宣告，因身體、教育、職業或家庭之關係或因其他正當事由，執行顯
    有困難者，得以一元以上三元以下（業據罰金罰鍰提高標準條例第二條前段規定
    ，就其原定數額提高為一百倍折算一日）折算一日，易科罰金。但確因不執行所
    宣告之刑，難收矯正之效或難以維持秩序者，不在此限。」是此項修正對被告較
    屬有利，自應依刑法第二條第一項前段之規定，適用裁判時之新法。爰審酌被告
    履以欺罔方法詐取醫療給付，不啻增加社會成本，實有礙其濟世救人之業，更影
    響國家經濟資源，復對社會大眾之醫療健康具有潛在危機，情節匪淺。惟念其詐
    欺金額甚微，到庭態度良好，及其素行、犯罪動機、手段、造成社會整體損害等
    一切情狀，爰酌情量處如主文所示之刑，並諭知易科罰金之折算標準，以資懲儆
    。末查，被告前未曾受期徒刑以上刑之宣告，有臺灣高等法院檢察署刑案紀錄簡
    覆表在卷足參，其此次係因一時失慮，致罹刑章，經此偵審程序及科刑之判決，
    應能知所警惕，信無再犯之虞，本院認其宣告之刑以暫不執行為適當，爰併予宣
    告緩刑二年，以勵自新，並觀後效。
三、被告乙○○所為不實記載之丙○○、陳黃富子、張茶、己○○及林淑如等人之不
    實就醫紀錄及診斷、處方證明，均係被告所有並供犯罪所用之物，應依刑法第三
    十八條第二項併予宣告沒收。
四、至公訴意旨另以：被告乙○○亦於保險對象鐘連桂（起訴書誤繕為鍾連桂）、游
    秀英、丁○○、林張阿吉、黃秀男、林李阿娥、林秋吟、林美清、吳帶妹、林美
    華、黃阿金、黃陳坤塗、吳連寶雲、陳劉秀好、周國維等十六人前往門診時，多
    蓋健保卡格數而製作不實之就醫紀錄及診斷、處方證明。嗣復將此明知為不實之
    事項，登載於其業務上作成之文書，持以向健保局行使申請醫療給付，使健保局
    陷於錯誤而支付醫療費用。因認被告涉犯刑法第二百十五條、第二百十六條及同
    法第三百三十九條第一項罪嫌等語。
五、按犯罪事實應依證據認定之，無證據不得認定其犯罪事實，又不能證明被告犯罪
    者，應諭知無罪之判決，刑事訴訟法第一百五十四條、第三百零一條第一項分別
    定有明文。又按刑事訴訟法上所謂認定犯罪事實之證據，係指足以認定被告確有
    犯罪行為之積極證據而言，如未能發現相當證據或證據不足以證明，自不得以推
    測或擬制之方法，以為裁判之基礎，最高法院二十九年上字第三一０五號及四十
    年臺上字第八六號分別著有判例；認定不利於被告之事實，須依積極證據，苟積
    極證據不足為不利於被告事實之認定，即應為有利於被告之認定，更不必有何有
    利之證據，最高法院三十年上字第八一六號判例可資參照。次依最高法院四十年
    臺上字第八六號、七十六年臺上字第四九八六號判例意旨，認定犯罪事實，所憑
    之證據，雖不以直接證據為限，間接證據亦包括在內，然無論直接或間接證據，
    其為訴訟上之證明，須於通常一般之人均不致於有所懷疑，而得確信其為真實之
    程度者，始得據之為有罪之認定，倘其證明尚未達到此一程度，而有合理性懷疑
    之存在時，即無從為有罪之認定，合先敘明。
六、經查：
  (一)證人鐘連桂雖於健保局臺北分局業務訪查訪問時係證稱：八十九年二月十日換Ｃ
    卡，八十九年二月十二日就醫時，當次蓋八十九年二月十二日（Ｃ２）、八十九
    年二月四日（Ｃ１）兩格健保卡（兩者相差達十天）；若有欠卡情事，則註記「
    補」字及實際就醫日期等語明確，惟其至偵查中即證稱：健保卡上有蓋章之日期
    均有前往就診，補卡時有無註記「補」字則不清楚等語綦詳，是互核前先後證詞
    並不一致，且觀之卷附健保卡各項欄位，亦僅有八十九年二月二十日曾有塗改痕
    跡，是難僅憑證人鐘連桂於健保局臺北分局人員查訪時製作之談話筆錄，率予認
    定被告此部分之犯行。
  (二)證人游秀英前於健保局臺北分局訪查訪問時係證稱：其於八十九年一月四日換Ａ
    卡，八十九年一月六日就醫當天，蓋八十九年一月六日（Ａ２）及八十九年一月
    三日（Ａ１）兩格健保卡，曾在該診所欠卡一次並付押金，待補卡後，健保卡備
    註實際欠卡（就醫）日期並還押金。八十九年Ａ卡無欠卡情事等語翔實，但其至
    偵查中則證述：其曾於Ａ卡領卡前就診，並於補卡時蓋二格，因同時門診。其就
    診次數與健保卡格數相同等語綦詳，是互核證人前後證述並無顯然歧異，且未見
    係屬對被告為犯罪事實之指證，是被告此部分犯行亦難認定。
  (三)證人丁○○先後二次證述時係稱：詳細就診時間並不記得，其若有欠卡則事後補
    卡，再觀之其卷附健保卡，僅有一次就醫日期在換卡之前，然此衡諸常情並非不
    可能，是難單依證人丁○○於健保局臺北分局人員查訪時所述各語，作為認定此
    部分事實之唯一論據。
  (四)被告於林張阿吉、黃秀男、林李阿娥、林秋吟、林美清、吳帶妹、林美華、黃阿
    金、黃陳坤塗、吳連寶雲、陳劉秀好、周國維等十二人前往門診時，假稱補單，
    多蓋健保卡一格，而製作不實之就醫紀錄及診斷一節，雖有各該保險對象之健保
    卡影本在卷可稽，然上開各該保險對象並未經健保局臺北分局人員實地查訪，亦
    無健保局統計被告所為之虛報、浮報資料存卷可查，本院依職權函請健保局臺北
    分局彙整相關資料予以查考，該局於九十年十二月五日以健保北醫字第０九０二
    ００四四五九號函覆稱：上開保險對象因未實地查訪，亦未製作訪問紀錄，故未
    將其等列為虛、浮報醫療費用之事證，僅檢送其等健保卡影本俾供佐憑等語綦詳
    。是綜右所述，公訴意旨所指被告此部分犯罪事實，顯然欠缺證據予以證明。又
    本院復查無其他積極證據足資佐考被告確係涉犯前揭犯行，揆諸首揭判例意旨，
    因其犯罪嫌疑不足，不能證明其犯罪，惟公訴意旨認被告此部分犯行係與前開有
    罪部分具有裁判上之一罪關係，是爰不另為無罪判決之諭知，特此記明。
據上論斷，應依刑事訴訟法第二百九十九條第一項前段，刑法第二條第一項前段、第
五十六條、第二百十五條、第二百十六條、第三百三十九條第一項、第五十五條、第
七十四條第一款、第四十一條第一項、第三十八條第一項第二款、罰金罰鍰提高標準
條例第一條前段、第二條，判決如主文。
本案經檢察官張鳳清到庭執行職務
中      華      民      國      九十一      年    一    月     十七     日
                                臺灣宜蘭地方法院刑事第二庭
                                              法  官  陳  嘉  年
右正本證明與原本無異。
如不服本判決，應於判決送達後十日內，向本院提出上訴狀上訴於臺灣高等法院（須
附繕本）。
                                              書記官  詹  玉  惠
中      華      民      國      九十一      年    一    月   二十一     日
附錄本案論罪科刑法條全文
刑法第二百十五條
從事業務之人，明知為不實之事項，而登載於其業務上作成之文書，足以生損害於公
眾或他人者，處三年以下有期徒刑、拘役或五百元以下罰金。
刑法第二百十六條
行使第二百十條至第二百十五條之文書者，依偽造、變造文書或登載不實事項或使登
載不實事項之規定處斷。
刑法第三百三十九條
意圖為自己或第三人不法之所有，以詐術使人將本人或第三人之物交付者，處五年以
下有期徒刑、拘役或科或併科一千元以下罰金。
